【裁判字號】    98,訴,1024
【裁判日期】    990203
【裁判案由】    所有權移轉登記等
【裁判全文】
臺灣臺北地方法院民事判決              98年度訴字第1024號
原      告  甲○○○
訴訟代理人  藍弘仁律師
被      告  巧洋實業股份有限公司
法定代理人  乙○○
訴訟代理人  王昧爽律師
複  代理人  余西鈞律師
上列當事人間請求所有權移轉登記等事件，本院於民國99年1月2
0日言詞辯論終結，判決如下：
    主  文
被告應於原告給付新台幣壹佰柒拾萬玖仟陸佰伍拾元時，將其所
有臺北市○○區○○段三小段七九地號土地，權利範圍萬分之一
０一，及其上門牌號碼為臺北市○○區○○街一六一巷八號十樓
之二、建號為臺北市○○區○○段三小段七七三一號房屋所有權
移轉登記與原告所有。
原告其餘之訴駁回。
訴訟費用被告負擔百分之七十八，餘由原告負擔。
本判決第一項於原告以新台幣壹佰零貳萬伍仟元供擔保後，得假
執行，但被告以新台幣佰零柒萬肆仟零捌拾捌元預供擔保後，
得免為假執行。
原告其餘假執行之聲請駁回。
    事實及理由
一、原告主張：
  (一)原告於民國89年間就門牌號碼臺北市○○區○○路1段255號
    78弄7號房屋及其坐落之基地與被告簽定協議書，約定由被
    告將前開房地依臺北市都市更新辦法提出申請改建，並將改
    建後之房屋分配30坪予原告，嗣經原告選定建號臺北市○○
    區○○段3小段7731號即門牌號碼為臺北市○○區○○街161
    巷8號10樓之2為應分配房屋（下稱系爭房屋）。系爭房屋後
    於94年間完工，被告雖發函通知原告進行交屋，惟被告竟提
    出所謂交屋結算表要求原告應先繳交「交屋應收款」（含管
    理基金、瓦斯外管費、合建保證金、利息等）新臺幣（下同
    ）193萬373元，及土地增值稅193萬7,313元，與本件協議書
    無關之款項，否則即不交屋。
  (二)被告要求原告退還保證金97萬、土地增值稅193萬7,313元，
    及遲延利息91萬5,803元，係基於訴外人即被告負責人乙○
    ○與訴外人即原告配偶林通，於76年9月4日就臺北市○○區
    ○○路1段255巷36、40-5、40-7、40-9號及181巷77號等房
    屋及坐落土地簽訂之土地權利合建及房屋補償金契約書所生
    爭議，且前開保證金97萬已由林通沒收，乙○○無權請求返
    還，又林通就該契約應繳之增值稅應為99萬8,416元，亦非
    193 萬7,313元。再者，該保證金及土地增值稅乃基於林通
    與乙○○另一契約而生，與本件契約並非相同，則被告應交
    付並移轉系爭房屋所有權與原告之義務，與保證金及土地增
    值稅之返還二者並非互為對待給付之關係。
  (三)系爭房屋於94年7月12日取得使用執照，依本件協議書第4條
    及第5條之規定，被告至遲應於95年1月12日交屋，然被告迄
    今未交屋與原告，給付遲延達3年，故被告就遲延交屋6個月
    部分應賠償原告86萬4,000元。爰依兩造之協議書與給付遲
    延之法律關係，提起本訴。並聲明：1.被告應將坐落於臺北
    市○○區○○段3小段79地號土地，權利範圍101/10000，及
    地上門牌號碼為臺北市○○區○○街161巷8號10樓之2，建
    號為臺北市○○區○○段3小段7731號房屋，交付並移轉登
    記所有權予原告；2.被告應給付原告86萬4,000元，及自95
    年7月12日起至清償日止，按年息5%計算之利息；3.願供擔
    保請准宣告假執行。
二、被告則以：
  (一)查兩造於89年5月3日簽定「協議書」，同意以被告名義依「
    臺北市都市更新計畫」辦法申請改建，且依協議書第2條規
    定，改建完成後原告分得房屋面積12.25坪，依協議書第5條
    規定，原告每坪應負擔建築費8萬元，若原告選屋面積較大
    時，差異面積應依公開預售之價格95折計算找補。後兩造又
    於89年12月間簽訂「75地號更新案異地案安置協議書」，該
    協議書附註「依原協議書應給30坪」之附帶條款，原告乃選
    擇A2棟10樓30坪之系爭房屋。
  (二)惟原告得選屋30坪實係因訴外人乙○○與林通於76年7月4日
    雙方簽訂之第一份契約書，約定就林通所有坐落於臺北市○
    ○區○○路1段255巷36、40-5、40-7、40-9號及181巷77號
    之房屋及向祭祀公業購得之土地權利，與乙○○簽定「合建
    契約書」，並給付林通97萬元作為合建保證金，約定於「房
    屋完成後無息償還」。又因林通因購自祭祀公業土地權利，
    未取得所有權狀，俟至82年4月1日雙方達成共識，簽訂第2
    份「補充協議書」，約定由乙○○簽發保證支票900萬元（
    票號AA0000000）及提供坐落於臺北市○○區○○段3小段40
    9地號土地乙筆供林通設定抵押權，作為乙○○履約之保證
    ，此外並給予林通房屋補貼180萬及補償費120萬元。嗣於86
    年4月10日雙方協議並訂立第三份「補充協議書」，約定由
    乙○○出資購買臺北市○○區○○街冠德公司興建之「大湖
    仙境」房屋5戶給予林通，林通則將臺北市○○區○○段3小
    段409地號土地上之抵押權設定予以塗銷，原契約書及協議
    書內容，除修訂部分外，雙方仍繼續履行，並給予林通50萬
    元拆遷補償費。待「大湖仙境」房屋建築完成，並於89年7
    月28日點交予林通指定之人，則雙方之契約已完成，乙○○
    並無違約情事，林通應返還上開已收之保證金97萬元。
  (三)依76年7月4日乙○○與林通簽訂之契約書，於合建完成後乙
    ○○應給付林通房屋135坪及補償費，補償費已付訖，房屋
    部分因乙○○先前已給付大湖仙境房屋5戶，合計面積124.8
    2坪，尚欠林通10.18坪，遂於89年1月31日簽訂第5份「協議
    書」，由乙○○補償林通面積19.82坪房屋（每坪建築費8萬
    元由林通負責），連同前述不足之10.18坪合計給予林通坐
    落於臺北市○○區○○段3小段75地號土地上之建物30坪，
    此即為本件系爭之30坪房屋，亦即原告請求移轉所有權登記
    之系爭房屋實係因前開契約書及協議書而來，僅林通改為原
    告甲○○○，乙○○改為被告巧洋實業股份有限公司。
  (四)系爭房屋完工後，原告實際取得之面積為30.19坪，依89年1
    月31日乙○○與林通簽訂之協議書，約定其中10.18坪為免
    費，19.82坪之建築費為每坪8萬元，0.19坪則以售價9.5折
    付費。故原告應給付被告：1.選屋之建築費及差補費為163
    萬7,043元（計算式：19.82坪×8萬元＋0.19坪×270,750元
    ＝1,637,043元）；2.系爭房屋原告應負擔費用294,425元（
    計算式：管理基金5,000元＋瓦斯外管費34,570元＋土地增
    值稅254,855元＝294,425元）；3.保證金97萬及乙○○代墊
    大湖仙境房屋之土地增值稅192萬4,286元及自90年2月21 日
    催告後至98年8月31日止，約計8年以年息5%計算之利息，共
    計4,052,000元【計算式：（97萬＋1,924,286）×5%×8年
    ＋（97萬＋1,924,286）＝4,052,000元】，是於原告給付被
    告合計5,983,468元時，被告即願為系爭房屋所有權之移轉
    登記，惟原告拒絕給付，則被告當不負遲延及損害賠償責任
    等語，資為抗辯。並聲明：1.原告之訴及假執行之聲請均予
    駁回。2.如受不利判決，願供擔保請准宣告免為假執行。
三、兩造不爭執事項：
  (一)訴外人乙○○（即被告公司法定代理人）與訴外人林通（即
    原告之配偶）前於76年7月4日簽訂契約書（本院卷第20-22
    頁），林通同意就其所有坐落於臺北市○○區○○路1段255
    巷63、40-5、40-7、40 -9號、181巷77號房屋及向祭祀公業
    林明任等購得之土地權利，全部與乙○○合建，林通可分得
    房屋135坪（含陽台）及房屋補償費120萬，做為林通應得之
    全部。乙○○於簽約時並給付林通合建保證金97萬元，並約
    定於房屋完成後無息償還，或從林通應得之房屋售款中扣還
    乙○○。
  (二)乙○○與林通於82年4月1日就前述契約書達成補充協議而簽
    訂「補充協議書」（本院卷第23-24頁），由乙○○簽發900
    萬元之保證支票及提供坐落於臺北市○○區○○段3小段409
    地號土地供林通設定抵押權，作為乙○○履約之保證。
  (三)乙○○與林通復於86年4月10日簽訂「補充協議書」（本院
    卷第25頁），乙○○同意林通就合建案應分得之建物，以林
    通或其指定人名義購買臺北市○○區○○街冠德公司興建之
    「大湖仙境」C3棟10樓、B6棟8樓、B6棟9樓、C3棟7樓及B5
    棟8樓房屋共5戶抵充，林通則同意將乙○○所提供坐落臺北
    市○○區○○段3小段409地號土地設定之抵押權登記塗銷。
  (四)乙○○與林通於89年1月31日簽訂協議書（見本院卷第30-32
    頁），約定林通可選取之房屋面積（含公共設施及陽台）13
    5坪，林通已選取「大湖仙境」C3棟10樓、B6棟8樓、B6棟9
    樓、C3棟7樓及B5棟8樓房屋共5戶，合計124.82坪，尚餘10.
    18坪，另由乙○○補償19.82坪，加計原剩餘坪數10.18坪，
    合計30坪，由乙○○辦理更新。
  (五)乙○○與林通於89年7月28日簽訂協議書（本院卷第27-29頁
    ），由乙○○於簽約當日點交「大湖仙境」C3棟10樓、B6棟
    8樓、B6棟9樓、C3棟7樓及B5棟8樓房屋共5戶予林通，並開
    始辦理產權登記予林通或林通指定之第三人名下。
  (六)原告於89年間就原告所有之門牌號碼臺北市○○區○○路1
    段255巷78弄7號房屋與被告簽訂之「協議書」（士林地院卷
    第12-16頁），約定原告提供前開房屋，由被告依照臺北市
    都市計畫更新辦法提出申請改建，原告分配改建後房屋面積
    含公共建設及陽台計30坪，原告即依約選定坐落臺北市○○
    區○○段3小段79地號土地上門牌號碼臺北市○○區○○街
    161巷8號10樓之2之系爭房屋。
  (七)原告應給付系爭房屋之管理基金5,000元，瓦斯外管費34,57
    0元與被告。
四、本件之爭點為：
  (一)被告得否據訴外人林通與乙○○間關於合建協議書所生沒收
    履約保證金及代繳土地增值稅之爭議主張同時履行抗辯權，
    拒絕交付系爭房屋並移轉所有權登記予原告？
  (二)原告依本協議書第5條應負擔建築費及第7條應負擔之增值稅
    金額為何？
  (三)被告是否依協議書第4條規定賠償原告86萬4,000元？
五、得心證之理由
  (一)被告得否據訴外人林通與乙○○間關於合建協議書所生沒收
    履約保證金及代繳土地增值稅之爭議主張同時履行抗辯權？
    按所謂同時履行之抗辯，乃係基於雙務契約而發生，倘雙方
    之債務，非本於同一之雙務契約而發生，縱令雙方債務在事
    實上有密切之關係，或雙方之債務雖因同一之雙務契約而發
    生，然其一方之給付，與他方之給付，並非立於互為對待給
    付之關係者，均不能發生同時履行之抗辯。最高法院59年台
    上字第850號判決意指參照。被告雖抗辯雖兩造簽訂該協議
    書之源由係因訴外人乙○○於89年1月31日簽協議書承諾給
    予林通30坪之更新建物而來，而乙○○依該協議書中得請求
    林通返還履約保證金、代墊之土地增值稅及遲延利息，得於
    本件中主張同時履行抗辯云云。惟被告上開主張之履約保證
    金、土地增值稅及利息等款項，乃基於林通提供其土地與乙
    ○○訂定合建契約所生之債權債務關係，是縱其主張林通未
    依約返還保證金及償還乙○○代墊之款項等情屬實，亦應係
    另一法律關係，乙○○僅得另訴請求，此與本件原告依兩造
    於89年7月間簽訂之合建契約協議書，請求被告履行移轉系
    爭房屋所有權登記之義務，並非基於同一之雙務契約而發生
    ，揆諸前揭說明，被告執前揭同時履行抗辯事由，拒絕交付
    系爭房屋並移轉所有權登記予原告，並不可採。
  (二)原告依本協議書第5條應負擔建築費及第7條應負擔之增值稅
    金額為何？
  1.查依系爭89年1月31日簽訂之協書第1條約定：「甲方可選取
    建物面積含公共設施及陽台面積合計135坪，甲方已選取位
    於臺北市○○街165號冠德大湖仙境房屋五戶計124.82坪，
    剩餘坪數10.18坪（135坪-124.82坪＝10.18坪），另由乙方
    補償面積19.82坪給甲方，加計原剩餘坪數10.18坪，共計30
    坪，由乙方辦理更新」、嗣兩造依上開協議於89年7月間簽
    訂之系爭協議書第2、5條分別約定：「甲方（原告）提供前
    開舊有房屋，由乙方依照臺北市都市更新辦法提出申請改建
    ，甲方同意分配改建後房屋面積，係含公共設施及陽台面積
    計30坪。」、「甲方就前開第二條分配改建後房屋含公共設
    施及陽台面積部分，應分擔每坪捌萬元之建築費，嗣房屋完
    工辦理產權移轉登記為甲方名義，及乙方代辦貸款手續而甲
    方取得貸款之同時，甲方應支付乙方前開建築費。若甲方所
    選取之更新後建物面積高出或不足本協議書第二條面積，則
    差異面積以選定之當樓層第一次公開銷售之表價九五折計算
    找補金額，於辦理產權移轉登記及貸款手續時相互找補」。
    等內容，為兩造所不爭執，已如前述，是依約原告應就其應
    分得之房屋面積30坪扣除林通於前契約少分得之房屋坪數10
    .18坪後之面積，負擔每坪8萬元之建築費用，故依上開約定
    計算原告需負擔之建築費應為1,585,600元【計算式：(30-1
    0.18）×80,000=1,585,600】。又本件原告依協議書而實際
    分配之系爭房屋面積為30.19坪，超過約定之面積30坪部分
    計有0.19坪（30.19-3 0＝0.19），而系爭房屋所屬樓層之
    表定銷售價格為每坪270,750元，為兩造所不爭執，是原告
    依協議書第5條後段應負之差補費為51,443元（計算式：0.1
    9×270,750=51,443，元以下四捨五入）。從而，被告依民
    法第264條規定，抗辯原告於履行支付建築費及找補費
    1,637,043元(1,585,600+51,443=1,637,043)之對待給付前
    ，其得拒絕移轉系爭房屋所有權等語，應有理由。
  2.又查，系爭協議書第7條約定：「自開工日至完工日止，該
    基地如有增值，甲方（即原告）應按分配之基地面積，負擔
    增值稅，並於辦理產權移轉登記手續之時，一次付清與乙方
    」。是依約原告應負擔系爭房屋自開工日起至完工日期間之
    土地增值稅。經查，系爭房屋係於90年間開工、94年間完工
    ，有臺北市政府公務局使用執照存根乙紙在卷可稽（見士林
    地院卷第23頁），而系爭房屋（含停車位）坐落之基地即內
    湖區○○段○○段79地號土地面積為2,124平方公尺，權利
    範圍為101/1 0000，而該地號土地之90年、94年土地公告現
    值分別為73,400元、81,100元，有公告土地現值及公告地價
    查詢系統列印單、土地所有權狀影本各1紙在卷可稽（見本
    院卷第24頁正、背面），是原告依約應負擔之土地增值稅為
    33,037元（計算式：基地面積2,124㎡×土地持分101/10000
    ×（94年完工現值81,100元－90年開工現值73,400元）×稅
    率20%＝33,037元，元以下四捨五入），被告抗辯於原告為
    對待給付支付土地增值稅33,037元前，其得拒絕移轉系爭房
    屋所有權等語，應有理由。
  (三)被告是否依協議書第4條規定賠償原告86萬4,000元？
    按契約互負債務者，於他方當事人未為對待給付前，得拒絕
    自己之給付；但自己有先為給付之義務者，不在此限，民法
    第264條第1項定有明文。又債務人享有同時履行抗辯權者，
    在未行使此抗辯權以前，仍可發生遲延責任之問題，必須行
    使以後始能免責。最高法院50年台上字第1550號判例要旨參
    照。本件兩造系爭協議書第4條前段約定：「乙方（即被告
    ）應負責於市府核准建照後六個月內開工，自開工日起七二
    ０工作天完工，完工日以領到使用執照為準，並於領到使用
    執照後六個月內交屋。乙方如未能按期工交屋，則每逾一日
    按價方分得建物工程造價千分之一賠償甲方；逾三個月以上
    則每日按千分之三賠價…」。經查，被告係於94年7月12日
    領得系爭房屋之使用執照，有臺北市政府工務局使用執照1
    紙在卷可稽（見本卷院第73頁），依約被告應於95年1月12
    日前交屋與原告，而被告係於94年7月19日發函通知原告辦
    理結算交屋相關費用及手續，並提出交屋結算表1紙與原告
    ，請原告履行前述系爭房屋之建築費、土地增值稅、管理基
    金、瓦斯外管費等給付義務，有交屋結算表、被告94年7 月
    19日函文在卷可稽（士林地院卷第21頁、本院卷第64頁）。
    參諸前開判例意旨，被告於交屋期限屆至前，既已請求原告
    履行上開各款項之對待給付義務，而主張同時履行抗辯，自
    難認其有給付遲延之情，是原告依上開協議書第4條後段約
    定，請求被告給付遲延交屋之違約金，應無理由。
  (四)綜上所述，被告主張原告應於其履行系爭房屋所有權移轉登
    記義務時，給付被告建築費及差補費1,637,043、土地增值
    稅33,037元、管理基金5,000元及瓦斯外管費34,570 元，共
    計1,709,650元（1,637,043+33,037+5,00+34,570=1,709,65
    0）部分為有理由，逾此部分，則無理由。
六、從而，兩造間就系爭房地締有合建分屋協議書，被告迄未移
    轉並點交系爭房地，則原告依據兩造間之協議書，請求被告
    將系爭房地所有權移轉登記並點交予原告部分，為有理由，
    應予准許。另因原告尚未付清建築費及差補費、土地增值稅
    、管理基金、瓦斯外管費等價款，被告已合法主張同時履行
    抗辯權，本院應為命原告為對待給付之判決，併予敘明。至
    原告依系爭依系爭協議書第4條約定，請求被告給付遲延違
    約金864,000元及自95年7月12日起至清償日止，按年息5％
    計算之利息部分，則無理由，應予駁回。
七、兩造均陳明願供擔保請准宣告假執行及免為假執行，就原告
    勝訴部分，經核均無不合，爰分別酌定相當之金額准許之，
    至原告敗訴部分，其假執行之聲請即失所附麗，應併予駁回
    。
八、本件事證業已明確，兩造其餘主張陳述及所提之證據，經本
    院審酌後，認均不足以影響本判決之結果，均毋庸再予論述
    ，附此敘明。
九、訴訟費用負擔之依據：民事訴訟法第79條。
中    華    民    國    99    年    2     月    3     日
                民事第五庭    審判長法  官  薛中興
                                    法  官  陳杰正
                                    法  官  莊書雯
以上正本係照原本作成
如對本判決上訴，須於判決送達後20日內向本院提出上訴狀
中    華    民    國    99    年    2     月    3    日
                                    書記官  謝梅琴

司法院資訊處製作；財團法人民間司法改革基金會備份。
